ACORDAO-COMPLETO-2580519

ACÓRDÃO 657/2023 ATA 13/2023 - PLENÁRIO

VISTOS, relatados e discutidos estes autos de embargos de declaração opostos por Ecoplan Engenharia Ltda. contra o Acórdão 2628/2022-TCU-Plenário;
ACORDAM os Ministros do Tribunal de Contas da União, reunidos em Sessão do Plenário, diante das razões expostas pelo Relator, em:
9.1. receber o expediente de peça 109 como mera petição, nos termos do artigo 287, § 6º, do Regimento Interno;
9.2. aplicar à Ecoplan Engenharia Ltda. a multa prevista no artigo 58 da Lei  8.443/1992 c/c o artigo 1.026, § 2º, do Código de Processo Civil (CPC) , na forma do artigo 298 do RI/TCU, no valor de R$ 10.000,00 (dez mil reais) , em razão de oposição de embargos de declaração manifestamente protelatórios, fixando-lhe o prazo de 15 (quinze) dias, a contar da notificação, para que comprove perante o Tribunal, nos termos do artigo 214, inciso III, alínea "a", do RI/TCU, o recolhimento da referida quantia ao Tesouro Nacional, atualizada monetariamente desde a data do presente acórdão até a do efetivo recolhimento, se for paga após o vencimento, na forma da legislação vigente;
9.3. informar à Ecoplan Engenharia Ltda. que, nos termos do art. 1.026, § 3º do NCPC c/c o artigo 298 do RI/TCU, a oposição de novos embargos de declaração com cunho protelatório ensejará o aumento da gradação da pena, bem como que a interposição de qualquer outro recurso ficará condicionada ao depósito prévio do valor da multa;
9.4. ordenar à unidade técnica de origem que se abstenha de autuar, como recurso, expedientes apresentados em desacordo com este acórdão por Ecoplan Engenharia Ltda.;
9.5. autorizar, desde logo, nos termos do artigo 28, inciso II, da Lei 8.443/1992, a cobrança judicial da multa, atualizada monetariamente a partir do dia seguinte ao término do prazo estabelecido até a data do efetivo recolhimento, na forma da legislação em vigor, caso não atendida a notificação; e
9.6. dar ciência dessa deliberação à recorrente.

Trata-se de embargos de declaração opostos por Ecoplan Engenharia contra o Acórdão 2.628/2022-Plenário

Departamento Nacional de Infraestrutura de Transportes.

3. Interessados/Responsáveis/Recorrentes:
3.1. Recorrente: Ecoplan Engenharia Ltda. (92.930.643/0001-52)..

13.1. Ministros presentes: Bruno Dantas (Presidente), Walton Alencar Rodrigues (Relator), Benjamin Zymler, Augusto Nardes, Aroldo Cedraz, Vital do Rêgo, Jorge Oliveira, Antonio Anastasia e Jhonatan de Jesus.
13.2. Ministros-Substitutos presentes: Augusto Sherman Cavalcanti e Marcos Bemquerer Costa.

WALTON ALENCAR RODRIGUES

Ministro Walton Alencar Rodrigues.

Trata-se de embargos de declaração opostos por Ecoplan Engenharia contra o Acórdão 2628/2022-TCU-Plenário, nos seguintes termos:
ECOPLAN ENGENHARA LTDA., representante do CONSÓRCIO SKILL/ ECOPLAN, vem, respeitosamente, por seus procuradores, com fundamento no art. 277, III, e art. 287, ambos do RITCU, e do Acórdão 2174/2022-TCU-Plenário, segundo o qual "a omissão que fundamenta embargos de declaração deve envolver "questões relevantes postas pelas partes para a solução do litígio, bem como as questões de ordem pública que o juiz deve resolver de ofício", opor EMBARGOS DE DECLARAÇÃO em face da omissão constatada no Acórdão 2628/2022-TCU-Plenário, apreciado na Sessão Ordinária do Plenário deste Tribunal de Contas da União em 30/11/2022, pelos fatos e fundamentos a seguir.
AUSÊNCIA	DE	INTENÇÃO	PROTELATÓRIA	A	ENSEJAR	A APLICAÇÃO DE SANÇÃO
De início, com todas as vênias e o respeito devido a esse E. Tribunal, não há nenhuma intenção de postergar o trânsito em julgado, até porque desse independe as medidas da Administração em relação ao RDC Eletrônico 202/2018 00, promovido pela Superintendência do Dnit no estado de Mato Grosso - SRDnit/MT, destinado à contratação de empresa especializada em serviços de consultoria para o gerenciamento executivo e execução parcial do Programa de Apoio à Terra Indígena Urubu Branco - Paindio, referente às obras de pavimentação da BR-158/MT.
Isso porque, considerada improcedente a representação, não houve nenhuma determinação para suspensão do certame. Ao contrário de processos em que um responsável é condenado, ou um licitante é desclassificado em decorrência de determinação do TCU, inexistindo benefício na suspensão do trânsito em julgado.
Assim sendo, a ciência dada pelo item 9.2 do Acórdão 2628/2022-TCU-Plenário, respeitosamente, não converge com as providências processuais para, tão somente, aclarar o conteúdo do acórdão embargado. Até porque, sem isso, qualquer compreensão não é possível.
De se lembrar, no âmbito de uma democracia constitucional, o que legitima as decisões dos Tribunais é sua chamada dimensão argumentativa. A intenção é, pela perfeita compreensão do julgado, pacificar os litígios pela sensação de ter sido feita justiça, independentemente de resultados positivos na contenda.
BREVÍSSIMO HISTÓRICO DO PROCESSO
O Consórcio formado entre Skill Engenharia Ltda. e Ecoplan Engenharia Ltda. representou ao TCU em face ilegalidades cometidas no processamento da licitação RDC Eletrônico 202/2018 00, promovido pela Superintendência do Dnit no estado de Mato Grosso - SRDnit/MT, tendo suas postulações julgadas improcedentes pelo Acórdão 3152/2020-TCU-Plenário.
Contra essa decisão interpôs pedido de reexame, julgado improcedente pelo Acórdão 1759/2022-TCU-Plenário. Em suas razões de decidir o Relator consignou:
o consórcio das empresas recorrentes foi inabilitado, em razão da Ecoplan ter elaborado o projeto básico ambiental indígena (PBAI) que balizou a contratação;
Ecoplan Engenharia e Skill Engenharia alegam que o PBAI difere dos projetos básico e executivo previstos em lei; que as atividades de "execução parcial" do referido projeto têm natureza de gerenciamento, supervisão ou fiscalização; e, que a habilitação do consórcio não afrontaria o princípio da isonomia entre os licitantes; c) após declarar adotar o parecer da unidade como razões de decidir, diz que "a decisão recorrida reconheceu a diferença entre o PBAI e os projetos previstos no artigo 36 da Lei 12.462/2011 e no artigo 9º da Lei 8.666/1993. No entanto, consignou, acertadamente, que deve ser dada interpretação extensiva aos dispositivos legais, sob pena de incorrer em prejuízo à isonomia entre os licitantes";
afastou a utilização do precedente contido no Acórdão 590/2017-TCU-Plenário, pois os serviços previstos não se referem à supervisão, monitoramento, fiscalização ou gerenciamento de ações de outro agente/empresa;
a doutrina é no sentido de que não é necessária comprovação do benefício causado ao licitante que participou da elaboração de projetos. A vedação legal foi estabelecida com o objetivo de que a simples potencialidade do dano motive a cautela da Administração.
Contra este acórdão foram interpostos embargos de declaração, rejeitados pelo Acórdão 2174/2022-TCU-Plenário. Segundo consta do Voto do Relator, "a omissão que fundamenta embargos de declaração deve envolver 'questões relevantes postas pelas partes para a solução do litígio, bem como as questões de ordem pública que o juiz deve resolver de ofício'". O Relator considerou que "o Acórdão 1759/2022-TCU-Plenário avaliou todos os argumentos objeto do pedido de reexame, não restando questões colocadas pelas partes sem resposta". Ao tempo em que julgou que a colisão de princípios alegado nos embargos caracterizaria elemento novo. Ao final consigna que "o Tribunal concluiu por ilegalidade em eventual habilitação do consórcio Ecoplan, uma vez que elaborou o projeto ambiental que embasou o certame e o instrumento convocatório previa execução de atividades incompatíveis com o disposto no artigo 36 da Lei 12.462/2011 e o artigo 9º da Lei n.º 8.666/1993.
O Consórcio interpôs novos embargos, da mesma forma rejeitados pelo Acórdão 2628/2022-TCU-Plenário. Em suas razões de decidir, o Relator consignou que "o TCU concluiu pela ilegalidade da habilitação da Ecoplan, uma vez que a empresa elaborou o projeto ambiental base para o certame, cujo edital previa execução de atividades incompatíveis com o disposto no §3º do artigo 36 da Lei 12.462/2011 e o artigo 9º da Lei 8.666/1993", aduzindo que "essa conclusão foi suficiente para formação de juízo e alegações sobre necessário sopesamento entre os princípios constitucionais e legais não foram suficientes para afastar a ilegalidade verificada".
Como se observa da leitura da íntegra dos Acórdãos mencionados:
o TCU reconhece que o PBA não se equipara aos projetos básicos e executivo previstos no §3º do artigo 36 da Lei 12.462/2011 e o artigo 9º da Lei 8.666/1993;
em que pese essa não equiparação confere interpretação extensiva a esses dispositivos legais; e
o que faz com base no princípio da isonomia.
O que importa no saneamento das omissões e conhecimento das questões de ordem pública que motivam estes embargos.
OMISSÕES E QUESTÕES DE ORDEM PÚBICA A ENSEJAR OS PRESENTES EMBARGOS
Data vênia, as omissões se repetem e, com elas, carreiam eventos processuais que requerem a própria nulidade dos Acórdãos, desde sua origem ou, ao menos, a partir do julgado do pedido de reexame.
3.1	APRESENTAÇÃO	DE	MEMORIAIS	APÓS	A	INSTRUÇÃO	DA UNIDADE TÉCNICA. AUSÊNCIA DE SUA CONSIDERAÇÃO OU MESMO
DE MENÇÃO. MEMORIAIS QUE SE PRESTAVAM A POSTULAR A PRÓPRIA EXPLICITAÇÃO DA FUNDAMENTAÇÃO DO Acórdão 3152/2020-TCU-Plenário. DIREITO RECONHECIDO PELO REGIMENTO INTERNO DO TCU. VINCULAÇÃO DO TCU À NORMA QUE ELE PRÓPRIO EDITOU.
Interposto o pedido de reexame e instruído pela Secretaria de Recursos o Consórcio entendeu que seus argumentos permaneciam sem a devida atenção, em especial porque o TCU não fundamentava ou não explicitava os fundamentos jurídicos de sua decisão.
Em síntese, o Consórcio apresentou dois memoriais cujo objetivo era alertar para tais fatos e declarar os argumentos relevantes e essenciais para a defesa de seus direitos. Tudo para que o TCU revelasse toda extensão da sua decisão, que necessariamente deve ser adequadamente fundamentada.
O Regimento Interno do TCU é explícito ao declarar que a apresentação de memoriais é um direito das partes, consoante seu art. 160, § 3º. Sendo um direito, deve necessariamente ser considerado  (ainda que, como em vários precedentes do TCU, por mera referência para dizer "nada a acrescentar") .
No caso concreto, os memoriais não foram nem sequer mencionados em qualquer das partes que compõem a íntegra do Acórdão 1759/2022-TCU-Plenário. Caracteriza-se, assim, um vício insanável, verdadeira questão de ordem pública, a legitimar os presentes embargos, conforme explicitado no próprio Voto condutor do Acórdão 2174/2022-TCU-Plenário.
O que se reforça pela aplicação, pelo próprio TCU, do princípio do formalismo moderado e da verdade real.
E os memoriais eram essenciais do ponto de vista da garantia de integridade da decisão que o TCU prolataria.
Abaixo, vão apenas alguns temas abordados nos MEMORIAIS, em que pese se reitere a omissão em relação a eles como um todo e, portanto, a necessidade de sua completa consideração quando do novo julgamento.
MEMORIAIS QUE SE PRESTAVAM A POSTULAR A PRÓPRIA EXPLICITAÇÃO DA FUNDAMENTAÇÃO DO Acórdão 3152/2020-TCU-Plenário. VERDADEIROS ALERTAS PARA O JULGAMENTO
CONTRA-LEGEM E DESBORDANTE DAS COMPETÊNCIAS DA CORTE DE CONTAS, NA VISÃO DA JURISPRUDÊNCIA DO STF E INVASIVA DA COMPETÊNCIA CONSTITUCIONALMENTE RESERVADA AO LEGISLADOR.
À peça 64 apresentou-se um Memorial analítico com as seguintes razões:
"O Tribunal de Contas da União, através do Acórdão 3152/2020-TCU-Plenário, laborou em verdadeiro controle de constitucionalidade da norma de licitações, promovendo redução qualitativa e quantitativa de texto", pois "as normas centrais para o deslinde da questão são inequívocas, aos limitar o direito de licitar aos autores dos projetos básico e executivo", entretanto "sob o manto de uma interpretação teleológica, se faz verdadeira correção da norma (ampliando seu alcance restritivo de direitos fundamentais) ". E concluiu, "a interpretação teleológica mais se equipara com uma interpretação conforme a constituição, para, ao final, extirpar parte do texto da norma, alargando o texto legal e, com isso, laborando como verdadeiro legislador positivo (expande o alcance do texto) e negativo (através da redução desse próprio texto) ".
"A nova Lei de Licitações confirma a tese de que apenas o legislador pode ampliar as hipóteses de vedação de participação em licitação dos autores dos projetos definidos em lei", "o legislador ampliou as restrições e, da mesma forma que a legislação anterior, lançou no corpo da lei as definições, espancando qualquer tentativa de tomar os conceitos como indeterminados e ampliar seu alcance através de teleologia".
O TCU não apenas laborou verdadeiro controle de constitucionalidade, agindo como legislador positivo, e, com isso, afrontando duplamente a jurisprudência do STF: a da incompetência para o controle de constitucionalidade, em quaisquer de suas modalidades e técnicas: a exemplo do decidido pelo Supremo Tribunal Federal no MS 35.824 e no RE 1336854 AgR / RS, os Tribunais de Contas não têm competência para exercer o controle concentrado, difuso ou incidental de constitucionalidade; a da invasão de competência exclusiva do legislador federal para restringir o direito de participar de licitações: tese firmada pelo STF quanto do julgamento da ADI 3735: ao fazer o controle de constitucionalidade, "conformando" a lei ao princípio da isonomia, o TCU legislou positivamente, firmando verdadeira tese que se tem espraiado abstratamente a todas as licitações que abarcam a questão. Nos memoriais foi demonstrado que o legislador federal exerceu sua competência de estabelecer os limites ao direito fundamental de participar de licitações e a ele compete, com exclusividade, editar normas sobre licitações (art. 22, XXVII, da CF) e restringir o direito à licitação e a dela participar (art. 37, XXI, da CF) . E se apenas ao legislador é dado estabelecer limites aos direitos fundamentai, ao judiciário é dado o controle de constitucionalidade do limite dos limites (Schranken-Schranken) . E nos memoriais foi demonstrado que o legislador tem legislado explicitamente e com detalhes sobre o tema, não cabendo se falar em interpretação extensiva com base no princípio daisonomia, pois os princípios foram pré-ponderados quando da edição da Lei. O quadro abaixo resume o dito nos Memoriais:
	Decreto Lei 2.300
	Leis 8.666 e 12.462
	Lei 14.133
	Lei após a adição ou redução de texto pelo
TCU

	Art 8º Não poderá participar da licitação da execução de obra ou serviço:
- o autor do projeto, pessoa física ou jurídica, contratado	por adjudicação direta;
-	empresa, isoladamente ou em consórcio, da qual o autor do projeto seja dirigente,		gerente, acionista ... .
A lei definia, embora sinteticamente,	os conceitos de projetos básico e executivo em seu art. 5º.
Essa lei, portanto, daria azo a uma interpretação extensiva, pois não adjetivava o projeto.
	Art. 9o Não poderá participar, direta ou indiretamente,	da licitação ou da execução de obra ou serviço e do fornecimento de bens a eles necessários:
I - o autor do projeto, básico		ou			executivo, pessoa física ou jurídica; II - empresa, isoladamente			ou	em consórcio,		responsável pela	elaboração		do projeto			básico		ou executivo ou da qual o autor do projeto seja dirigente,					gerente, acionista ... ;
As leis, de redação convergente, definem detalhadamente	os conceitos de projetos básico e executivo.
Essas leis demonstram o legislador preciso ao restringir os direitos fundamentais, dando o limite dos limites da restrição (só projeto básico e executivo) 
	Art. 14. Não poderão disputar licitação ou participar da execução de contrato, direta ou indiretamente:
- autor do anteprojeto, do projeto básico ou do projeto	executivo, pessoa física ou jurídica, quando a licitação versar sobre obra, serviços ou fornecimento de bens a ele relacionados;
-	empresa, isoladamente ou em consórcio, responsável pela elaboração do projeto básico ou do projeto executivo, ou empresa da qual o autor do projeto seja dirigente,
...
A lei ampliou as hipóteses	de
impedimento e define detalhadamente	os
conceitos	de
anteprojeto,	projeto básico e executivo.
A lei demonstra que o legislador restringiu ainda mais o direito fundamental	de participar de licitações, dando, ainda que mais extenso, limite da restrição (só anteprojeto e projeto básico ou executivo) .		O
legislador	exerceu,
	Controle	de
Constitucionalidade com Adição de Texto: Art. 9o Não		poderá participar,	direta	ou indiretamente,		da licitação ou da execução de obra ou serviço e do fornecimento de bens a eles necessários:
I - o autor do projeto, básico,	executivo, AMBIENTAL, OU ASSEMELHADOS,
pessoa física ou jurídica; II - empresa, isoladamente		ou		em consórcio,	responsável pela	elaboração			do projeto				básico, executivo   AMBIENTAL,			OU ASSEMELHADOS,     ou
da   qual   o   autor   do
projeto seja dirigente, gerente, acionista ... ;
Controle	de
Constitucionalidade com Redução de Texto: Art. 9o Não		poderá participar,	direta	ou indiretamente,		da licitação ou da execução de obra ou serviço e do fornecimento de bens a eles necessários:
I - o autor do projeto, pessoa física ou jurídica; II - empresa, isoladamente		ou	em consórcio,	responsável

			explícita		e conscientemente,	sua competência constitucional exclusiva de  restringir    direitos
fundamentais.
	pela elaboração do projeto da qual o autor do projeto seja dirigente, gerente, acionista ... ;

JULGAMENTO A PARTIR DO PRINCÍPIO DA ISONOMIA. JULGAMENTO CONTRA LEGEM. OFENSA À LINDB E AO NOVO CPC (APICÁVEL SUBSIDIARIAMENTE AO TCU) .
Ainda segundo consta do MEMORIAL acostado à peça 64, segundo o Decreto-lei 4.657/1942, com a redação dada pela Lei 13.655/2018, em seu art. 20, "não se decidirá com base em valores jurídicos abstratos".
O fato é que, a isonomia e a igualdade, princípios abstratos mencionados pelo TCU, foram objeto de concretização pelo legislador, que editou a norma restritiva de direitos, não cabendo ao intérprete sua reforma (a não ser ao Supremo Tribunal Federal) .
O STF, utilizando do self-restraint, não amplia o alcance normativo para fazer valer o princípio da isonomia, pois estaria atuando como legislador positivo e, com isso, afrontando o princípio da Separação dos Poderes (a exemplo do ARE 893893 AgR e dos REs 710293 e 599309) .
MEMORIAL DE PEÇA 67, TAMBÉM NÃO CONSIDERADO, ABORDA AS QUESTÕES DE MANEIRA SINTÉTICA.
Segundo consta do Memorial, "o pedido de reexame do Acórdão 3152/2020-TCU-Plenário busca definir se o Plano Básico Ambiental (PBA) seria equiparável ao projeto básico (art. 6º, IX, Lei 8.666/93) ". "Em parecer prévio ao acórdão, o Ministério Público de Contas registrou a impossibilidade de comparar o PBA ao projeto básico referido em lei: No entanto, o acórdão recorrido estendeu a vedação legal às hipóteses de PBA e PBAI, contradizendo o legislador e a jurisprudência desta Corte de Contas (Acórdãos 3.156/2012, 3.053/2016, 590/2017 e 168/2017, todos do Plenário) ".
Para ratificar a ausência de quebra do princípio da isonomia, frisou-se que "não se aplicam as limitações legais, pois o PBA apenas constitui "estudos técnicos preliminares, que assegurem o adequado tratamento do impacto ambiental do empreendimento", com base nos quais - aí sim - o projeto básico é confeccionado".
VÍCIOS DE FUNDAMENTAÇÃO. NULIDADE DOS ACÓRDÃOS PROLATADOS NOS AUTOS, E, NO CASO DO Acórdão 3152/2020-TCU-Plenário, PELO ARRASTAMENTO DOS DEMAIS.
Segundo o Código de Processo Civil, aplicável subsidiariamente ao TCU:
Art. 489. São elementos essenciais da sentença:
 (...) 
§ 1º Não se considera fundamentada qualquer decisão judicial, seja ela interlocutória, sentença ou acórdão, que:
- se limitar à indicação, à reprodução ou à paráfrase de ato normativo, sem explicar sua relação com a causa ou a questão decidida;
- empregar conceitos jurídicos indeterminados, sem explicar o motivo concreto de sua incidência no caso;
- invocar motivos que se prestariam a justificar qualquer outra decisão;
VI - deixar de seguir enunciado de súmula, jurisprudência ou precedente invocado pela parte, sem demonstrar a existência de distinção no caso em julgamento ou a superação do entendimento.
§ 2º No caso de colisão entre normas, o juiz deve justificar o objeto e os critérios gerais da ponderação efetuada, enunciando as razões que autorizam a interferência na norma afastada e as premissas fáticas que fundamentam a conclusão.
Como dito acima, observa-se da leitura da íntegra dos Acórdãos mencionados:
O TCU reconhece que o PBA não se equipara aos projetos básicos e executivo previstos no §3º do artigo 36 da Lei 12.462/2011 e o artigo 9º da Lei 8.666/1993;
Em que pese essa não equiparação confere interpretação extensiva a esses dispositivos legais;
O que faz com base no princípio da isonomia, colocando-se em prevalência sobre os demais.
O que deságua na OFENSA AO ART. 489, § 1º, INCISO VI, DO CPC: "VI -
deixar de seguir enunciado de súmula, jurisprudência ou precedente invocado pela parte, sem demonstrar a existência de distinção no caso em julgamento ou a superação do entendimento".
Como se observa da petição inicial da Representação, o Consórcio invocou aplicação dos Acórdãos TCU 3.156/2012, 3.053/2016, 590/2017 e 168/2017, todos do Plenário, detalhando extensamente sobre as razões pelas quais deveriam ser aplicados ao caso concreto.
O Voto do Relator do Acórdão 3152/2020-TCU-Plenário, que julgou improcedente a representação, não abordou em momento algum a jurisprudência invocada. O fato de terem sido de alguma forma analisados pela unidade de instrução não supre a ilegalidade, mais ainda quando no Voto nada foi mencionado para "demonstrar a existência de distinção no caso em julgamento ou a superação do entendimento".
Os precedentes invocados originariamente voltaram a ser objeto do pedido de reexame.
Mais uma vez, em que pese a unidade instrutiva de alguma forma ter combatido a aplicação dos precedentes, o Relator apenas se pronunciou sobre um deles quando do Acórdão 1759/2022-TCU-Plenário
Afasto a utilização do precedente contido no Acórdão 590/2017-TCU-Plenário, pois os serviços previstos não se referem à supervisão, monitoramento, fiscalização ou gerenciamento de ações de outro agente/empresa. São atividades a serem executadas pelo próprio vencedor do RDC 2/2018, como descrito nos parágrafos precedentes.
O Tribunal, ao julgar cada processo, não está vinculado a decisões anteriores. Eventuais divergências em assuntos similares se justificam pelos fatos e circunstâncias associados a cada caso concreto, pela composição do Colegiado que julga o processo e pela evolução jurisprudencial, sem que isso configure erro no julgamento ou falhas de fundamentação.
Assim sendo, também aqui há nulidade. De um lado, nada se falou no Voto de três dos quatro dos precedentes invocados. Por outro lado, não menos grave, a manifestação do Relator, com todas as vênias, não cumpre comando: "sem demonstrar a existência de distinção no caso em julgamento ou a superação do entendimento".
OFENSA AO DEVER CONSTITUCIONAL DE FUNDAMENTAÇÃO
Como visto, no primeiro julgado o Relator silenciou completamente sobre a jurisprudência invocada, sequer aderindo, ainda que genericamente, aos pareceres da unidade e do MPTCU. Depois, em que pese a unidade instrutiva de alguma forma ter combatido a aplicação dos precedentes, o Relator apenas se pronunciou sobre um deles, quando do Acórdão 1759/2022-TCU-Plenário:
A Secretaria de Recursos opinou por conhecer e negar provimento ao pedido de reexame.
Adoto o parecer da unidade técnica como razões de decidir, sem prejuízo das observações a seguir.
Pois bem, dizer que pareceres estão incorporados nas razões de decidir, sem tecer ajuizamentos próprios, ou sequer fazer menção a eles, leva à nulidade. É o que se encontra em decisões do Superior Tribunal de Justiça - STJ:
"1. A jurisprudência do Superior Tribunal de Justiça, embora admita que o julgador se utilize da transcrição de outros alicerces jurídicos apresentados nos autos para embasar as suas decisões - no caso, do parecer do Ministério Público -, ressalta a necessidade também de fundamentação própria, devendo o julgador expor, ainda que sucintamente, as razões de suas conclusões, o que não foi realizado pelo Tribunal de origem. 2. Recurso ordinário em habeas corpus provido para anular o acórdão proferido pelo Tribunal Regional Federal da 2ª. Região nos autos do Habeas Corpus n.º 0008330-61.2018.4.02.0000, determinando que outro seja prolatado, com a necessária fundamentação." (RHC 104.665/RJ, j. 13/12/2018) 
Recentemente, a Terceira Seção do tribunal deu provimento a recurso especial (EREsp 1.384.669/RS, j. 28/08/2019) para anular acórdão no qual a fundamentação se limitava a fazer referência a parecer do Ministério Público sequer transcrito na decisão, que, de resto, não havia analisado preliminares nem acrescentado nada que pudesse proporcionar às partes a possiblidade de analisar o que havia motivado os julgadores a decidir daquela forma:
" (...) No caso, verifica-se que a Corte de origem, ao apreciar o apelo defensivo, limitou-se a fazer remissão ao parecer ministerial, sequer transcrito no acórdão, sem tecer qualquer consideração acerca das preliminares arguidas, o que não se coaduna
O que deságua em OFENSA AO ART. 489, § 2º, DO CPC: "§ 2º No caso de colisão entre normas, o juiz deve justificar o objeto e os critérios gerais da ponderação efetuada, enunciando as razões que autorizam a interferência na norma afastada e as premissas fáticas que fundamentam a conclusão".
Quanto do Acórdão 3152/2020-TCU-Plenário, o Relator assim Votou:
32. Diante desses aspectos, em uma ponderação entre a proteção do caráter isonômico do procedimento licitatório e a proteção à liberdade de licitar, deve prevalecer a primeira, tendo em vista, especialmente, a existência de uma vedação explicitada em norma, cujo objetivo inconteste é a proteção do valor da igualdade.
Não se enunciou as razões que autorizam a interferência na norma reescrita pelo TCU (por adição ou por redução de texto) e, muito menos, as premissas fáticas que fundamentam a conclusão! Em verdade, temos uma tautologia: a isonomia precederia a liberdade de licitar, em nome do princípio da igualdade. É tautológico dizer que a isonomia prevalece sobre a liberdade em defesa da isonomia ou igualdade.
De outra, como demonstrado acima, não existe "uma vedação explicitada em
norma, pois, ao contrário, o próprio TCU diz não ser o PBA parelho aos projetos básico e executivo, efetuando o demonstrado controle de constitucionalidade com redução ou adição de texto.
Quando do julgamento do REsp 1765579, o Superior Tribunal de Justiça entendeu que:
"na hipótese de ausência ou flagrante deficiência da justificação do objeto, dos critérios gerais da ponderação realizada e das premissas fáticas e jurídicas que embasaram a conclusão, ou seja, quando não for possível depreender dos fundamentos da decisão o motivo pelo qual a ponderação foi necessária para solucionar o caso concreto e de que forma se estruturou o juízo valorativo do aplicador" (ministro Villas Bôas Cueva) 
[o parágrafo 2º do artigo 489 visa assegurar] "a racionalidade e a controlabilidade da decisão judicial, sem revogar outros critérios de resolução de antinomias, tais como os apresentados na Lei de Introdução às Normas do Direito Brasileiro" (ministro Villas Bôas Cueva) 
5. REQUERIMENTOS
Não detendo o TCU a competência para, sob o manto de uma interpretação extensiva fundada em princípios abstratos (contrariando a LINDB) ,  realizar controle de constitucionalidade da lei com redução/adição de texto - competência constitucional exclusiva do legislador federal para restringir o direito fundamental de licitar (competência legislativa exaurida em detalhes nas Leis 8.666/1993, 12.462/2011 e 14.133/2021) - requer o conhecimento e acolhimento dos presentes embargos, com efeitos infringentes, para que este Tribunal supra o vício apontado.
Consequentemente, requer a reforma do Acórdão 3152/2020-TCU-Plenário, para, no mérito, considerar procedente a representação e considerar irregular a inabilitação do consórcio Skill/Ecoplan Engenharia, eis que demonstrado o cumprimento dos requisitos legais à sua candidatura ao certame.
Alternativamente, pelos mesmos fundamentos acima, requer o conhecimento e acolhimento dos presentes embargos, com efeitos infringentes, para que este Tribunal supra o vício apontado e reforme o acórdão embargado (Acórdão 2628/2022 - TCU
Plenário) , de modo a sanear a omissão e as questões de ordem pública apontadas, com os consequentes efeitos sobre a conclusão emanada, de modo a promover o reexame e reforma do Acórdão 3152/2020-TCU-Plenário, para, no mérito considerar procedente a representação e considerar irregular a inabilitação do consórcio Skill/Ecoplan Engenharia Ltda., uma vez que, reconhecida pelo TCU a distinção do Projeto Básico Ambiental e os Projetos Básico e Executivo, não estão configurados os impedimentos previstos no artigo 36 da Lei 12.462/2011 e no artigo 9º da Lei 8.666/1993.
Alternativamente, em razão da demonstrada ofensa ao art. 160, § 3º, do RI/TCU, uma vez desconsiderados os memoriais postos às peças 64 e 67 dos autos, bem como pela ofensa ao art. 469, § 1º, inciso VI, e § 2º, do CPC, bem assim ao dever de fundamentação adequada das decisões (inadequação da adesão abstrata a instruções, omissão em relação à própria adesão, sem fundamentação própria suficiente) , supra o vício apontado e reforme o acórdão embargado (Acórdão 2628/2022-TCU-Plenário) , de modo a sanear a omissão e as questões de ordem pública apontadas, com os consequentes efeitos sobre a conclusão emanada, de modo a declarar a nulidade do Acórdão 3152/2020-TCU-Plenário, com o retorno do processo à fase de julgamento originário.

Jonas Cecílio (14344/OAB-DF), Inaldo Rocha Leitão (02380/A/OAB-DF) e outros.

Procuradora-Geral Cristina Machado da Costa e Silva.

REPRESENTAÇÃO COM PEDIDO DE MEDIDA CAUTELAR. CONHECIMENTO. INABILITAÇÃO DE LICITANTE LEGAL. INDEFERIMENTO DA CAUTELAR. IMPROCEDÊNCIA. PEDIDO DE REEXAME. NÃO PROVIMENTO. OPOSIÇÃO DE DOIS EMBARGOS DE DECLARAÇÃO. CONHECIMENTO. REJEIÇÃO. OPOSIÇÃO DE EMBARGOS PELA TERCEIRA VEZ. RECEBIMENTO COMO MERA PETIÇÃO. APLICAÇÃO DE MULTA.

REPRESENTAÇÃO (REPR)

Unidade de Auditoria Especializada em Infraestrutura Rodoviária e de Aviação Civil (AudRodoviaAviação).

Trata-se de embargos de declaração opostos por Ecoplan Engenharia Ltda. em face do Acórdão 2628/2022-TCU-Plenário, que rejeitou recurso de mesma natureza oposto ao Acórdão 2174/2022-TCU-Plenário, relativo a aclaratórios contra o Acórdão 1759/2022-TCU-Plenário.
Esse último julgado negou provimento a pedido de reexame contra o Acórdão 3152/2020-TCU-Plenário (Relator E. Ministro Raimundo Carreiro) . 
	O Tribunal considerou improcedente representação da empresa para reconhecer a ilegalidade de sua inabilitação no RDC Eletrônico 202/2018-00, promovido pela Superintendência do Departamento Nacional de Infraestrutura de Transportes no Mato Grosso (SRDnit/MT) , uma vez que a Ecoplan elaborou o Plano Básico Ambiental que fundamentou a licitação. 
	Nestes terceiros embargos, a recorrente afirma que não está atuando de forma protelatória e se insurge contra a ciência proferida no Acórdão 2628/2022-TCU-Plenário sobre a possibilidade de ser sancionada em caso de oposição de novo recurso. 
	Alega omissão concernente a não consideração de memoriais protocolados após instrução da unidade técnica e antes do julgamento do pedido de reexame e repete argumentos colacionados nos referidos documentos. 
	Argui, ainda, vícios de fundamentação na decisão originária e no pedido de reexame, apontando nulidade das decisões proferidas nos autos. Afirma que os votos proferidos não poderiam adotar os pareceres da unidade técnica como razões de decidir sem refutar, detalhadamente, cada um dos precedentes apontados pela representante.
	Requer que o Tribunal reconheça que, "sob o manto de uma interpretação extensiva fundada em princípios abstratos (contrariando a LINDB) ", realizou controle de constitucionalidade da lei com redução/adição de texto e acolha os presentes embargos com efeitos infringentes, dando provimento ao pedido de reexame.
	Os argumentos apresentados pela embargante não podem ser acolhidos. 
	Ao apontar omissão e vícios de fundamentação no Acórdão 2628/2022-TCU-Plenário, na verdade, a Ecoplan descreve omissões e falhas que teriam ocorrido nos Acórdão 1759/2022-TCU-Plenário e 3152/2020-Plenário, referentes, respectivamente, ao pedido de reexame e à decisão da representação.
	Essa prática configura oposição de embargos sucessivos contra decisão de mérito e afronta o princípio da unicidade recursal. 
	Ressalto que os prazos para apresentação de recursos contra essas decisões restam expirados e que a via dos embargos de declaração contra decisão que julgou recurso anterior de mesma natureza não se presta para os objetivos pretendidos pela Ecoplan, que tenta, repetidamente, rediscutir o mérito do processo.
	Os fundamentos das decisões foram devidamente registrados, pois os pareceres das unidades técnicas e do MPTCU foram adotados, na íntegra, como relatórios das decisões e os votos proferidos os acolheram como razões de decidir em consonância com art. 2º, § 3º, do Decreto 9.830/2019, que regulamentou a Lei de Introdução às normas do Direito brasileiro (Lindb) .
	Nesse sentido, restou consignado que a inabilitação da Ecoplan no certame não foi ilegal, pois a empresa elaborou o projeto ambiental que fundamentou a licitação, que previa a execução de atividades incompatíveis com o disposto no §3º do artigo 36 da Lei 12.462/2011 e o artigo 9º da Lei 8.666/1993. 
	O Tribunal, interpretando esses dispositivos em conjunto com a totalidade da Lei 8.666/1993 e as demais normas atinentes às contratações públicas, especialmente o art. 37, inciso XXI, da Constituição Federal, concluiu que a habilitação da Ecoplan afrontaria o princípio da isonomia, tendo em vista que detinha, como elaboradora do projeto básico ambiental, clara vantagem competitiva. 
	Ressaltou que não haveria sentido aparente em se limitar a vedação imposta pelas Leis apenas ao projeto básico da obra, permitindo que o princípio da isonomia não fosse observado para as contratações baseadas em outros documentos técnicos do gênero.
	A embargante não se conforma com esse entendimento e busca, mais uma vez, fazer com que o Tribunal altere suas conclusões, alegando omissões que não existem. 
	Quanto aos memoriais protocolados, é farta a jurisprudência do Tribunal no sentido de que que a falta de pronunciamento expresso na deliberação sobre questões neles trazidas  (art. 160, § 3º, do Regimento Interno do TCU) não enseja omissão passível de questionamento por embargos de declaração, uma vez que a etapa de instrução processual se encerra com o parecer conclusivo da unidade técnica. 
	Dessa forma, embora os memoriais possam ser distribuídos aos gabinetes das autoridades após essa etapa, não vinculam a avaliação do julgador e não precisam ser expressamente mencionados, refutados ou acolhidos pelos relatores.
	No presente caso, apenas para esclarecer de vez a questão, os memoriais não foram citados pelo fato de os argumentos neles contidos, atinentes à tomada de decisão com base em valores jurídicos abstratos e indevida prática de controle de constitucionalidade por expansão de texto, não afetarem a formação de juízo deste Relator, que concluiu pela devida contextualização, interpretação da norma e fundamentação da decisão.
	Reforço, ainda, que esses documentos foram protocolados antes do julgamento do pedido de reexame. Após seu julgamento, foram opostos dois embargos de declaração que nada mencionaram sobre tais memoriais, revelando que a recorrente tende a atuar nos autos indefinidamente, por meio de instrumentos impróprios para seus objetivos de rediscussão do mérito. 
	Restou evidenciado, assim, o caráter nitidamente protelatório destes embargos e, em cumprimento ao que dispõe o artigo 287, § 6º, do Regimento Interno, recebo-os como mera petição e aplico à recorrente a multa prevista no artigo 58 da Lei 8.443/1992 c/c o artigo 1.026, § 2º, do Novo Código de Processo Civil (Lei 13.105/2015) . 
	Por fim, alerto à Ecoplan que a eventual reiteração de embargos protelatórios ensejará a elevação da penalidade, conforme artigo 298 do Regimento Interno, c/c o artigo 1.026, § 3º, da Lei 13.105/2015.
TCU, Sala das Sessões, em 5 de abril de 2023. 
WALTON ALENCAR RODRIGUES 
Relator